【裁判字號】    99,再易,5
【裁判日期】    990831
【裁判案由】    聲請再審
【裁判全文】
福建高等法院金門分院民事判決          99年度再易字第5號
再審原告    金夏裝卸承攬股份有限公司
法定代理人  乙○○
再審被告    金門酒廠實業股份有限公司
法定代理人  甲○○
上列當事人間請求返還履約保證金事件，再審原告對於中華民國
99年4 月22日本院98年度上易字第10號確定判決提起再審之訴，
本院判決如下：
    主  文
再審之訴駁回。
再審訴訟費用由再審原告負擔。
    事實及理由
一、按再審之訴顯無再審理由者，得不經言詞辯論，以判決駁回
    之，民事訴訟法第502條第2項定有明文。
二、本件再審原告主張略以：
（一）再審被告於民國（下同）94年3月3日依政府採購法辦理採
      購柴油公告，當時依經濟部標準檢驗局公布之中國國家標
      準CNS 總號1471為柴油，包括含硫量較高之普通柴油（工
      業用）與含硫量較低之高級柴油（車輛用）兩類，嗣於同
      年月24日，經濟部標準檢驗局修訂公布，原有中國國家標
      準CNS 總號1471僅指含硫量較低之車用柴油（下稱超級柴
      油），至於普通柴油則另分類為新增總號1471-1，之後該
      採購案於同年月31日決標，由再審原告得標，兩造於同年
      4 月25日簽訂「金門酒廠實業股份有限公司柴油採購契約
      書」（下稱系爭契約），依系爭契約第2條第1款約定「產
      品名稱與品質規格：柴油。產品須符合CNS1471（柴油）
      之最新規定」，伊於系爭買賣契約訂定時所認知之買賣標
      的即為超級柴油，並於同年5月1日開始供應，惟再審被告
      以其合約需求係含硫量較高之普通柴油為由拒收，伊不得
      已於94年7月5日向再審被告發函解除契約，契約既經解除
      ，再審被告應返還伊繳付之履約保證金。爰訴請再審被告
      給付新台幣（下同）100 萬元及自96年11月20日起至清償
      日止之法定利息。第一審（金門地院98年度訴字第4 號）
      為伊敗訴之判決，伊提起上訴，復遭本院98年度上易字第
      10號判決（下稱原確定判決）上訴駁回。
（二）惟原確定判決係以與伊一同參與投標之萬興加油站股份有
      限公司、金門鴻運股份有限公司、台灣中油股份有限公司
      均表示該次投標銷售之油品為普通柴油，認定兩造間買賣
      契約真意之買賣標的是普通柴油，而非伊所認知之超級柴
      油，顯然係以第三人之主觀意思，認定為當事人之真意，
      有違民法第98條所定解釋意思表示，應探求當事人真意之
      規定。又縱認系爭契約對於買賣標的僅記載「符合CNS147
      1 （柴油）之最新規定」，用語尚有疑義，惟該契約既係
      再審被告所預擬，亦應為對交易相對人有利之解釋，原確
      定判決卻採信再審被告之解釋，顯然違反定型化契約解釋
      之原則。且系爭採購案於招標公告時，CNS1471 之內容固
      兼指普通柴油及超級柴油，但其後於正式決標（94年3 月
      31日）前之94年3 月24日即已變更為專指超級柴油，如再
      審被告欲購買者確係普通柴油，自應於系爭契約直接表明
      標的為普通柴油，而非含糊其詞，原確定判決卻將系爭契
      約「符合CNS1 471（柴油）之最新規定」乙節解釋為係指
      普通柴油，顯然有違經驗法則，依最高法院83年台上字第
      2118號判例意旨，即屬適用法規顯有錯誤，原確定判決有
      民事訴訟法第496條第1項第1款之再審事由。
（三）又原確定判決認再審被告為從事製酒之公司，並非從事交
      通運輸，其採購大量柴油，當非供車輛使用，而係作為工
      業之用，則其採購之標的自為普通柴油。惟經伊提出本件
      契約經解除後，再審被告轉向台灣中油公司採購超級柴油
      作為製酒之用之主張時，原確定判決卻謂再審被告於系爭
      契約解除後是否改買超級柴油，與系爭契約買賣標的為何
      種柴油無涉。其前後說理不一，顯有民事訴訟法第496 條
      第1項第2款之再審事由。
（四）另系爭契約第2條第1項之所以約定交易標的為：「須符合
      CNS1471（柴油）之最新規定」，係因行政院環境保護署
      （下稱「環保署」）早以93年11月17日環署空字第093008
      4510號行政命令規定，金門地區自94年7月1日起，供固定
      污染源使用含硫量超過百分之0.5 之液體燃料，除非事先
      取得許可，否則將禁止使用。再審被告於94年3 月初公告
      招標時考慮此點，故契約始使用「符合 CNS1471（柴油）
      之最新規定」之用語。伊於前程序業提出上開環保署之行
      政命令（見前程序一審卷第432 頁），但原確定判決理由
      對於該證據卻未置一詞。又當時參與投標之訴外人松聖營
      造股份有限公司（下稱「松聖公司」），亦於前程序第一
      審回覆法院稱其投標時所認知之柴油係「依據招標公告及
      契約書所載 CNS1471（柴油）之最新規定」（見同前卷第
      431 頁），伊於前程序亦引用該回函，原確定判決亦未說
      明為何不足作為對伊有利認定之理由。再伊於前程序提出
      94年4 月28日伊與訴外人中華石油股份有限公司（下稱「
      中華石油公司」）簽訂之油品銷售合約，該合約第1 條載
      明交易標的為：「符合 CNS1471（柴油）之最新規範」，
      中華石油公司並依該合約交付超級柴油予伊，以供履行系
      爭契約之用，足見伊訂約時認知之買賣標的即為超級柴油
      ，惟原確定判決就此未為論斷，原確定判決漏未斟酌上開
      重要證物，伊亦得依民事訴訟法第497 條之規定請求再審
      。
（五）綜上，原確定判決有民事訴訟法第496條第1項第1款、第2
      款、第497 條之再審事由，爰提起本件再審之訴。求為判
      決１、原確定判決廢棄。２、再審被告應給付再審原告
      100萬元及自96年11月20日起至清償日止，按年息5% 計算
      之利息。３、再審及前程序之訴訟費用由再審被告負擔。
三、再審被告未提出任何聲明或陳述。
四、經查：
（一）按判決適用法規顯有錯誤者，得以再審之訴對於確定終局
      判決聲明不服，民事訴訟法第496條第1項第1 款定有明文
      。其所謂適用法規顯有錯誤者，係指確定判決所適用之法
      規，顯然不合法律之規定或與現尚有效之解釋或判例顯有
      違反者而言，至於事實審法院認定事實錯誤，調查證據欠
      周或判決不備理由，固得於判決確定前據以為提起上訴之
      理由，究與適用法規顯有錯誤有別。又解釋意思表示屬事
      實審法院之職權，事實審法院解釋意思表示縱有不當，雖
      非不得據為上訴之理由，亦不生適用法規顯有錯誤問題（
      最高法院71年台再字第210號、64年台再字第140號判例意
      旨參照）。本件原確定判決以「94年3月3日系爭採購案辦
      理招標公告時，中國國家標準CNS 總號1471包括超級柴油
      及工業用普通柴油在內，而再審被告係從事製酒之公司，
      並非交通運輸業，其採購大量柴油自係作為工業使用。又
      系爭契約約定『產品須符合 CNS1471（柴油）之最新規定
      』，且未使用94年3月24日修訂公告後之CNS1471（車用柴
      油）名稱；且契約約定油品之價格係以加油當時金門地區
      加油站之公告牌價減1元8角作為買賣價格，而經原審法院
      向金門縣內營業之『統精』、『金門』等加油站查證證明
      94年度除12月份外，金門地區各加油站僅有普通柴油之公
      告牌價；另當時參與投標之台灣中油股份有限公司等多家
      公司亦均明確表示該次投標銷售之油品為普通柴油」等情
      ，認定兩造系爭合約約定之買賣標的為普通柴油，而非再
      審原告主張之超級柴油，此係屬事實審法院審酌相關事證
      ，解釋
      當事人意思表示，認定系爭契約約定內容之職權行使，依
      上開說明，其解釋縱有不當，亦無涉適用法規顯有錯誤問
      題。再審原告以原確定判決解釋兩造訂約真意違反民法第
      98條規定，與不符定型化契約原則及經驗法則，依最高法
      院83年台上字第2118號判例得為上訴第三審理由之意旨，
      主張原確定判決有民事訴訟法第496條第1項第1 款之再審
      事由云云，尚有誤會。
（二）次按民事訴訟法第496條第1項第2 款所謂「判決理由與主
      文顯有矛盾」者，係指判決依據當事人主張之事實，認定
      其請求或對造抗辯為有理由或無理由，卻於主文為相反之
      諭示，且其矛盾為顯然者而言，並不包括理由間相互矛盾
      之情形在內（最高法院 92 年度台上字第 1771 號判決意
      旨參照）。本件原確定判決於理由認定再審原告之主張為
      不可採，而主文亦判決駁回再審原告之上訴，並無矛盾。
      再審原告主張原確定判決有理由前後不一等情，既非理由
      與主文之諭示有所牴觸，自非適法之再審事由。
（三）再按民事訴訟法第497條規定，依第466條不得上訴於第三
      審法院之事件，除第496 條規定外，其經第二審確定之判
      決，如就足以影響於判決之重要證物，漏未斟酌者，亦得
      提起再審之訴。惟其所謂「重要證物漏未斟酌」，係指當
      事人在前訴訟程序已經提出，第二審確定判決漏未於判決
      理由中斟酌，且該項證物如經斟酌，原判決將不致為如此
      之論斷，始足當之。若縱經斟酌亦不足影響原判決之內容
      ，或原判決曾於理由中說明其為不必要之證據者，均與本
      條規定之要件不符。經查再審原告雖指稱其於前程序曾提
      出環保署之行政命令，規定金門地區自94年7月1日起即禁
      止使用含硫量超過百分之0.5 之液體燃料等語，惟查原確
      定判決係以中國國家標準 CNS1471總號對於柴油種類之前
      後標示不同，而依再審被告之營業內容及系爭契約記載之
      價格條件為「金門地區供油廠商給加油站之公告牌價」，
      於訂約當時金門地區僅普通柴油有公告牌價，以及參與投
      標之其他供油商均認知投標銷售之油品係普通柴油等情，
      認定系爭契約約定之買賣標的為普通柴油。至於普通柴油
      是否於訂約當時業經限制使用，與原確定判決上述認定並
      無關聯；且再審原告依約應於94年5月1日開始履行供油義
      務，斯時普通柴油亦尚未受限制，自無從認如經斟酌上開
      環保署之行政命令，原確定判決即不致認定兩造間系爭契
      約約定之買賣標的係普通柴油。至於松聖公司於前程序以
      書面向原審法院表示其認知之銷售標的柴油係「依據招標
      公告及契約書所載 CNS1471（柴油）之最新規定」，僅係
      重述招標公告及契約內容，並非表明其認知之交易標的係
      超級柴油，與再審原告之主張並不相符。另再審原告於系
      爭契約簽訂後，曾於94年4 月26日發函再審被告表示：「
      有關油品採購價格方面，因為合約上 CNS1471柴油之規範
      ，包括普通柴油與高級柴油，貴公司（即再審被告）於招
      標文件或合約中均未明定僅能以普通柴油交貨。況且普通
      柴油業已遭限用，本公司為免違法，故擬以高級柴油交貨
      ，係屬符法令及契約之約定，貴公司自應以高級柴油之價
      格付款」等語（見前程序一審卷第157頁至159頁），堪認
      再審原告係先以系爭契約未明定僅能以普通柴油交貨為由
      函告再審被告將另以超級柴油交貨，並要求再審被告應以
      超級柴油之價格付款，嗣後始於同年月28日與訴外人中華
      石油公司簽訂油品銷售合約，要求中華石油公司供應超級
      柴油，由此足證系爭契約顯非自始即約定以超級柴油為買
      賣標的，否則再審原告即無須先行去函向再審被告表示「
      系爭契約並未明定僅能以普通柴油交貨」，再審原告事後
      與中華石油公司簽訂之油品銷售合約，僅係為配合前次發
      函之後續作為，無從據此認系爭契約約定之買賣標的為超
      級柴油。從而，縱原確定判決審酌再審原告於前程序提出
      之環保署行政命令、松聖公司覆函及再審原告與中華石油
      公司所簽訂之油品銷售合約，亦無從認即應為相異之認定
      ，上開證物自非屬民事訴訟法第497 條所稱足以影響判決
      之重要證物，再審原告主張原確定判決有民事訴訟法第
      497條之再審事由，亦非可採。
五、綜上，再審原告主張原確定判決具有民事訴訟法第496條第1
    項第1 款、第2款及第497條所定之再審事由，為不可採，其
    據以提起本件再審之訴，顯無理由，應予駁回。
六、據上論結，本件再審之訴顯無再審理由，依民事訴訟法第
    502條第2項、第78條，判決如主文。
中    華    民    國     99    年     8   月    31    日
                  民事庭審判長法  官  滕允潔
                              法  官  吳麗惠
                              法  官  黃麟倫
以上正本證明與原本無異。
不得上訴。
                              書記官  洪國輝
中    華    民    國     99    年     8   月    31    日

司法院資訊處製作；財團法人民間司法改革基金會備份。
